福建金門地方法院民事判決　　　　　　　　95年度訴字第44號
原　　　告　和發營造有限公司
法定代理人　甲○○
訴訟代理人　楊申田律師
複　代理人　蘇瑛婷律師
被　　　告　金門縣金城鎮公所
法定代理人　乙○○
訴訟代理人　丁志達律師
　　　　　　朱峻賢律師
上列當事人間給付工程款事件，本院於民國96年4月10日言詞辯
論終結，判決如下：
    主  文
原告之訴駁回。
訴訟費用由原告負擔。
    事  實
壹、原告方面：
一、聲明：被告應給付原告新台幣7,084,039元，及自民國95年
    10月27日起至清償日止，按年息5%計算之利息。
二、陳述：
(一)、原告與被告於民國91年12月31日訂立「金門縣環島南路（
      珠山至后湖）道路改善工程合約」（以下稱系爭合約），
      合約總價1,950萬元，嗣於92年8月19日辦理第一次工程變
      更設計，追加工程款1,280萬元。系爭合約工作期限302工
      作天，於92年1月9日開工，預定竣工日期93年5月26日，
      驗收完成日期93年10月25日，被告以原告施工逾期為由，
      扣款未給付原告。
(二)、被告主張原告逾期120日，實無理由：
     1、由93年7月14日金城鎮公所複驗紀錄可知，93年6月8日
        初驗時所發生之缺失，原告大部分皆已依期限改善完成
        。而其中被告認為仍未改善的缺失部份，均不可歸責於
        原告。
     2、施工中損壞中華電信設備未繳清賠償費用：
     (1)、原告就施工過程中損壞中華電信公司之設備部分，早
          已修繕完畢。
     (2)、再者，原告就施工過程中毀損中華電信設施部份，對
          被告之工程根本毫無影響，且後續賠償問題，乃原告
          與中華電信間之民事糾紛，與系爭工程無涉，被告亦
          未受影響或受有損害，卻擅自將之列為工程疏失，實
          無理由。
     (3)、況賠償問題係因損害過失之責任歸屬與賠償金額多寡
          ，原告與中華電信間尚有爭議，原告有誠意解決，亦
          積極與中華電信協商，惟過程時間難以掌控，不可逕
          認全數可歸責於原告，被告將之列為疏失，又要求在
          一定期限內改善，實強人所難，極不合理。
     3、路燈、管線電纜線之型錄未送審，路燈基座高於路面及
        新設路燈開關箱乙座與規定不符：
     (1)、此部分係原告之小包巨鵬水電工程行負責，自初驗發
          生此缺失後，原告即立刻要求該工程行之負責人陳信
          雄改善。
     (2)、複驗前，該等型錄資料即由陳信雄親手交給監工鄭國
          南，後又再次由原告員工王世豪親手交給監工鄭國南
          ，共計兩次，惟複驗當日，鄭國南卻竟表示未收到，
          原告無奈，乃在93年7月14日複驗當日又再次交給鄭
          國南。
     (3)、而路燈與規定不符部分，亦由陳信雄於複驗當日立即
          著手更換改善完畢。是被告就此非原告過失之部分，
          仍記載原告未依期改善，實無理由。
     4、施工中損及計畫界樁，都計樁及國家公園路牌標示乙座：
     (1)、原告承攬工程之際，被告未曾說明施工現場有界樁及
          都計樁，所有圖說亦未曾標明，而原告於施工過程中
          ，亦從未於施工現場發現有此等樁物。嗣施工完畢後
          ，被告始表示原告毀損上揭樁物，實已令原告甚感莫
          名，被告亦從未舉證以實其說，初驗時逕自將此列為
          原告應負責之缺失，已顯無理由。
     (2)、嗣因業主強勢，原告迫於無奈，亦配合另請小包重測
          立樁，惟複驗當日，業主與國家公園管理處，皆未曾
          實際以儀器測量成果，儘以目測即遽稱原告所立樁位
          置錯誤，而將之列為未改善之缺失，要求原告繼續改
          善，實令原告難以信服。而後經協調查證，釐清當時
          係目視計量錯誤所致，根本非原告逾期未改善！
     (3)、至於國家公園路牌，經查應係遭他人偷竊而遺失，根
          本非原告毀損，被告毫無證據即認係原告施工中損及
          ，擅自列入初驗缺失要求改善，實無理由。
     5、配電管線穿路線測試，未經台電公司連絡員蓋章證明之
        手續缺失：
     (1)、此項測試需依竣工圖對照，自現場實地測試，始得完
          成而開立證明。而本件工程當初因部分地權未能事先
          協調取得，致施工過程原告常需變更施作位置，而監
          造單位未能在變更前將變更圖說送將原告施工，致原
          告皆須依監造單位現場指示辦理，造成原告極大損失
          ，故依金門縣政府93年4月26日協調會議結論，監造
          單位承諾於工程完工後由其提供竣工圖，惟事後卻遲
          不履行，原告迫於時間壓力，無奈只有另請專業人士
          林文賓幫忙繪製竣工圖後進行測試，致於93年8月9日
          始取得合格證明。
     (2)、此遲延之疏失，實係監工單位未依協調會議辦理所致
          。而後台電人員要求監造單位先行審查蓋章後始能結
          案，又遭監造人員故意刁難，拒絕簽名，原告亦莫可
          奈何，此等缺失實非可歸責於原告所致。
     6、植生草籽養護存活問題：
     (1)、初驗發現此缺失後原告即會同監造單位著手重新植生
          ，惟監造人員於複驗時，卻未明確指出究竟係何路段
          之植生有問題，逕指原告未改善，實無理由。
     (2)、況且，新植之植生草籽，有其成長所需之生理時程，
          初驗至複驗期間甚短，僅20日，被告認草籽尚無法長
          出至可分辨，此乃時間過短所致，實不應即認原告並
          未改善。
     7、小西門後車亭後側土方及砍樹未清運等：
     (1)、此為初驗後，於複驗時又新增之缺失項目，實不可認
          為原告逾期未改善。
     (2)、況此等廢棄物，係當地居民自行製造，並非原告施工
          中所為，實不可課與原告清運之責任。
(三)、而後93年9月1日第二次複驗，被告認缺失未改善者，尚餘
      三項。其中，中華電信設備賠償問題、都計樁與國家公園
      路牌問題之認定，實無理由，同如上述。而小西門候車亭
      後側土方與先前複驗被認定缺失之地點根本不同，是當次
      新增項目，亦不能因此而認原告有改善之逾期。
(四)、是以，被告認為原告施工逾期，並無理由，爰依民法第49
      0條承攬報酬給付請求權 (言詞辯論意旨狀誤載為民法第
      409條)及不當得利返還請求權，請求給付逾期扣款3,719,
      910元；及依民法第231條規定，請求給付遲延利息325,49
      2元；另依民法第179條不當得利規定請求給付超出合約規
      範之工程款共702,250元、民法第229條、第231條請求給
      付遲延之損害2,283,387元及民法第227條請求給付遭台電
      公司扣款之款項共53,000元，共計7,084,039元，茲將各
      項金額述之如下：
     1、逾期扣款3,719,910元：
     (1)、按兩造系爭工程於93年10月25日驗收完成，被告依法
          及契約規定，自應給付原告工程款，未料被告卻逕主
          張原告逾期120日而計算逾期違約金，致原告原本應
          得請領之承攬報酬中扣款共計3,719,910元而未給付
          。是就此部分被告違法違約扣留之工程款項，原告依
          兩造間之承攬契約法律關係所生承攬報酬請求權，請
          求被告給付。
     (2)、再者，因被告已受領原告承攬之工作物，依法依約自
          應給付原告所得領取之承攬報酬，卻擅自扣留此筆款
          項未給付，是無法律上原因受有未付工程款3,719,91
          0元之不當利益，致被告雖依約履行卻未獲該部分勞
          務報酬之損害，爰併依不當得利法則，請求被告返還
          。
     2、遲延利息325,492元：
          被告工程驗收完成後，自應給付工程款，卻無法律上
          原因扣留3,719,910元工程款遲未給付，原告依法自
          得請求依法定利率5%計算之遲延利息，故自93年12月
          27日起算至95年9月，以21個月計算，共計325,492元
          。
     3、就增加施工費用702,250元部分：
     (1)、依民法第179條不當得利請求增加施工費用：化糞池
          重新更換施工，其施工費用為55,000元；四座墳墓遷
          移，其施工費用為56,000元；國家公園路牌標誌問題
          ，其施工費用為64,000元；工程圖說差異所增施工費
          用，其金額為436,250元；94年10月21日修復路面，
          施工費用為91,000元，共702,250元。
     (2)、此等部份並非原告所承攬之系爭工程範圍內甚明，原
          告不負施作之責，故就此所衍生之費用，亦不應由原
          告負擔。
     (3)、針對工程圖說差異部分：因原告依合約施工圖，由監
          造單位現場指示施作，惟施作後卻遭台電公司指稱與
          規範不符要求改善，致原告須重新再為改善施作，以
          及瀝青混凝土路面鋪築因配合台電管線埋設而致延宕
          期間，被告要求原告每日撒水與噴灑透層，此為合約
          所無，上揭兩項皆不屬原本合約範圍，被告自無法律
          上原因受有此等勞務施作之利益，致原告受有損害，
          依法自應返還此等利益。
     4、工程尾款 (尚有16,848,716元)之「遲延給付利息」共3
        51,015元，與「營業再造損失」1,684,872元，及「驗
        收待耗時間之現場人員薪資支出」247,500元，共2,283
        ,387元：
     (1)、依照契約第19條之規定，合理之驗收期間約兩個月，
          而自驗收合格後即被告應撥付工程尾款，是被告理應
          於93年7月間即撥付尾款，惟被告卻遲至93年12月底
          始願撥付，是此段期間內之被告遲延給付所生之損害
          ，原告自得依法請求。
     (2)、另依契約規定合理之驗收期間至93年7月26日，此亦
          為被告應履行之義務，惟被告拖延至93年10月25日始
          驗收完成，是期間原告多支出工地現場共五人之薪資
          ，此等損害被告亦應賠償，爰依民法第229條、231條
          規定請求給付工人之薪資支出。
     5、因監造單位未提供孔卡，復未前往台電公司辦理變更程
        序，致驗收完成後無法辦理變更，而遭台電公司扣款53
        ,000元：
     (1)、因監造單位中興工程顧問股份有限公司乃被告之使用
          人，本應提供孔卡予原告按圖施作，卻未提出，後原
          告依現場監造單位工程師指示後施作，監造單位乃表
          示將送台電公司辦理變更設計，事後卻未履行此義務
          ，此等義務係由契約關係所衍生之附隨義務，且其不
          履行並非不得補正，又此等不履行乃監造單位疏失所
          致，依民法第224條之規定，亦應由債務人負責賠償
          。
     (2)、是依民法第277條規定，依關於給付遲延之規定，就
          前開所受損害請求被告賠償。
(五)、縱認原告有逾期之情形，然查：
     1、約定之違約金過高者，法院得減至相當之數額，至審酌
        違約金是否過高而得減至相當之金額時，則應參酌一般
        客觀事實、社會經濟狀況、債權人所受利益及當事人實
        際上所受損害等因素。
     2、且本件縱認原告有逾期之情形，惟此等缺失部份根本與
        工程無關，部分則係佔契約極小之比例，非重要部份，
        微不足道，此等缺失之遲延改善，並不因此造成被告受
        有損害。故被告實無任何損害可言，本件自應依法酌減
        違約金，方屬合理公平。
三、證據：提出工程合約書、第一次工程變更設計工程合約書、
    工程結算驗收證明書、93年12月10日（93）和環字第074號
    函、93年12月13日汁建字第0930010359號函、94年1月10 日
    （93）和環字第80號函、第六期完工計價請款書、93年12
    月21日（93）和環字第078號函(上均影本)各乙份為證。
貳、被告方面：
一、聲明：原告之訴駁回，如受不利之判決，願供擔保免為假執
    行。
二、陳述：
(一)、被告依系爭合約規定為逾期罰款之扣除，所為完全合法，
      並無返還之問題：
     1、依系爭合約第19條第4項規定：「本工程在初驗或驗收
        時，甲方（即被告）發現其工程與規定不符時，乙方（
        即原告）應在甲方指定的期限內作下列的處理，並報請
        甲方複驗。逾期未辦妥改善或複驗仍不符規定者，應自
        限定期限或複驗之次日起，至再驗收合格之日止，以逾
        期論處，按日計算逾期罰款」。
     2、本件被告係於93年6月8日依系爭合約第19條第3項規定
        （甲方應於乙方申報工程完工日起，應於三十日內辦理
        初驗）辦理初驗，初驗結果計有22項缺失尚待改善，被
        告並指定原告應於即日起之20日內（即93年6月27日）
        改善完成，並報請驗收。
     3、故原告自被告限定期限之次日93年6月28日起至93年10
        月25日正式驗收合格完成日止，共計逾期120日（即6月
        份計3日、7月份31日、8月份31日、9月份30日、10月份
        25日，3+31+31+30+25=120）。
     4、另依系爭合約第22條第1項規定：「逾期罰款：乙方如
        不依照合約規定期限內完工，應按逾期的日數，每日賠
        償甲方損失，按結算總價千分之一計算的逾期罰款，該
        項罰款應由乙方在本工程驗收合格後向甲方繳納，甲方
        亦得在乙方未領工程款中，或履約保證金中扣除，如有
        不足，向乙方或履約保證人追繳之，但其最高額的逾期
        罰款金額，不超過結算總價十分之二為限」。因此，原
        告既應依上開系爭工程合約第19條第4項規定負驗收逾
        期之罰款責任，自得由被告依上開系爭合約第22條第1
        項規定，於原告未領之工程款中予以扣除，其金額則為
        每日結算總價30,999,249元千分之一乘以逾期日數120
        日為3,719,910元。（30,999,249*0.001*120=3,719,91
        0）。
(二)、至於原告主張本案93年6月8日初驗紀錄中所列22項應改善
      之缺失，有所謂「非契約範圍」而非其應負責之缺失，故
      被告不應扣除工程款云云，惟查：
     1、按本案自93年5月26日原告呈報完工後，經93年6月8日
        初驗，仍有22項缺失待改善；而後於93年7月14日為第
        一次複驗，仍有6項缺失待改善；至93年9月1日第二次
        複驗，尚有3項缺失待改善，直到93年10月25日方驗收
        完成。
     2、所有驗收程序均有原告之代表人員出席，有各驗收紀錄
        上原告代表人員之簽名可證。而驗收之缺失，均經監造
        之中興工程顧問公司人員當場告知原告之代表人員；其
        後，被告並將驗收紀錄整理後，以公文方式行文原告，
        若驗收紀錄中所列各項缺失有非契約範圍內之部份，原
        告均可於當場或於收到驗收紀錄之公文時，即表示反對
        之意，惟原告均未表示反對，卻於驗收完成後，方以此
        為藉口，意圖脫免責任，自屬違反誠信原則。
     3、再者，系爭工程於施作時，原告有多次進度落後之情形
        ，被告與監造單位亦積極予以協助，並召開進度施工落
        後協調會多次，使原告得以在預定竣工日之93年5月26
        日順利呈報完工。而在驗收過程中，被告體諒原告工程
        完工之不易，亦已給予若干方便，按依系爭合約條款第
        19條第4項規定，複驗原本僅以一次為限，被告於原告
        93年7月14日第一次複驗不合格時，本即得依系爭合約
        第24條契約解除或終止之規定，向原告為解除或終止契
        約，並得請求相關賠償及依政府採購法第101條規定將
        原告公告為不良廠商，惟被告反多給原告93年9月1日、
        同年10月25日等再複驗機會，實已盡最大之履約誠意，
        而所為之逾期扣款，亦係根據合約規範所為，並無不合
        理之處。
(三)、再者，就原告所謂「返還逾期扣款」之主張，實際上即為
      要求被告給付被告因原告逾期所扣留之工程款。因此，原
      告之請求即是請求被告給付工程款，亦即承攬人之報酬請
      求權，惟按民法第127條第7款規定，其時效因二年間不行
      使而消滅。故即使原告主張被告93年6月8日之初驗報告不
      實，而認為被告不應扣款，惟其自該時起即得向被告請求
      給付剩餘之工程款，至本件原告向鈞院聲請發支付命令之
      95年9月8日亦已超過2年，故被告亦得依民法上述規定對
      原告之主張提出時效消滅之抗辯。
(四)、至於原告主張超出合約規範部分：
     1、工程尾款遲延給付利息：
     (1)、有關遲延完工逾期扣款部份，被告係根據合約規定辦
          理並無不妥。
     (2)、再者，該筆尾款原告本可依期具領，係原告自己拒絕
          領取，且被告亦曾發函請原告儘速領取，至於逾期扣
          款部份爭議可另依程序處理，故原告豈可將延期領取
          工程尾款之責任推給被告，而要求遲延利息。
     2、工程尾款遲延給付之營業再造損失：關於原告此項請求
        ，被告之抗辯事由同前項。
     3、配合系爭工程驗收完成之待耗時間損失：
     (1)、按工程完工後，本即應進行驗收程序，系爭工程合約
          書第19條亦有相關規定，系爭工程於93年5月26日完
          工後，經多次初複驗於同年10月25日方驗收完成，在
          此驗收期間，原告為配合驗收完成所耗費之人、物力
          ，本即原告依合約應盡之義務，焉有向被告求償之理
          。
     (2)、何況驗收完成期日之遲延，係因原告之工程有諸多缺
          失尚待改進，更無請求被告給付之理由。
     4、化糞池重新更換施工、墳墓遷移、國家公園路牌標誌施
        作：此三項均係因原告施作系爭工程期間，因工程不慎
        所致損害，經民人向被告提出陳請，而轉請由原告回復
        原狀之部份，依系爭合約第19條第1項規定，本即為原
        告之義務，原告不得向被告求償。
     5、監造單位未提供孔卡，而遭台電扣款部份：並無原告所
        主張之情形，且原告之所以遭台電公司扣款，同樣係因
        其驗收遲延之故，原告請求並無理由。
     6、因工程圖說差異，依圖施工造成之損害，已於發生當時
        會同監造單位處理完畢，原告豈可於事後再為請求，故
        此部分請求亦無理由。
     7、94年10月21日應被告要求修復路面，亦無此項情形，原
        告請求亦無理由。
三、證據：提出初驗紀錄、第一、二、三次複驗紀錄、92年10月
    1日施工落後協調會紀錄、92年11月5日施工落後第二次協調
    會紀錄、93年3月9日施工落後協調會暨會勘紀錄 (上均影本
    )各乙份為證。
    理  由
壹、原告主張：兩造於91年12月31日訂立系爭合約，並約定契約
    總價為1,950萬元，嗣於92年8月19日辦理第一次變更設計工
    程，追加工程款1,280萬元。系爭合約工作期限為302工作天
    ，於92年1月9日開工，預定竣工日期93年5月26日，驗收完
    成日期為93年10月25日。而被告於93年10月25日驗收完成前
    ，未曾提及工程逾期情節，亦未說明工程逾期天數究如何計
    算，逕認原告逾期，而拒絕給付工程款，其拒絕給付顯非合
    法，爰依民法第490條承攬報酬請求權 (原告書狀誤載為民
    法第409條)、第179條不當得利請求權請求給付逾期扣款之
    違約金3,719,910元，並依民法第231條第1項、第233條第1
    項規定請求給付遲延利息325,492元、民法第179條規定請求
    給付超出合約規範之工程款共702,250元、民法第229條、第
    231條請求給付遲延之損害2,283,387元及民法第227條請求
    給付遭台電公司扣款之款項共53,000元，共計7,084, 039
    元等語。
貳、被告則以：原告主張初驗紀錄中所列22項應改善之缺失，有
    所謂「非契約範圍」部分，因所有驗收程序均有原告之代表
    人員出席，原告均未表示反對，卻於驗收完成後，方以此為
    藉口，意圖脫免責任，自屬違反誠信原則，故原告施工逾期
    ，被告依契約規定扣款，自無不合，原告主張，為無理由等
    語資為抗辯。
參、經查，原告起訴主張兩造於前開時間訂立系爭合約，並約定
    如前開金額之契約總價，並有辦理第一次工程變更設計工程
    及追加工程款之情事，且系爭合約工作期限為302工作天，
    其開工日、預定竣工日、驗收完成日均如前述等情，有原告
    提出之兩造合約影本在卷可參，被告亦不爭執，是堪信為真
    實。
肆、至原告分別依民法第490條承攬報酬請求權、第179條不當得
    利請求權請求給付逾期扣款之違約金，並依民法第231條第1
    項、第233條第1項規定請求給付遲延利息及依民法第179條
    規定請求給付超出合約規範之工程款、民法第229條、第231
    條規定請求給付遲延之損害賠償及民法第227條請求給付遭
    台電公司扣款之款項等情，則為被告所否認，並以前開等詞
    置辯，則本件爭點在於：原告工程是否驗收完成？是否有逾
    期情事？析之如下：
一、就逾期扣款之違約金部分：
(一)、按系爭合約第19條第4項規定：「本工程在初驗或驗收時
      ，甲方（即被告）發現其工程與規定不符時，乙方（即原
      告）應在甲方指定的期限內作下列的處理，並報請甲方複
      驗。逾期未辦妥改善或複驗仍不符規定者，應自限定期限
      或複驗之次日起，至再驗收合格之日止，以逾期論處，按
      日計算逾期罰款」（參見支付命令聲請卷，下稱「促字卷
      」第14頁）。經查，本件被告係於93年6月8日辦理初驗，
      初驗結果計有22 項缺失尚待改善，原告應於辦理初驗日
      起之20日內（即93年6月27日）改善完成，並報請驗收等
      情，為兩造所不爭執，復有被告提出之初驗紀錄補充文件
      在卷可參 (卷第14頁)，亦值認定。
(二)、而原告曾於同年7月14日及9月1日再辦理二次複驗，仍未
      合格，迄同年10月25日始驗收完成，有卷附之第一次複驗
      紀錄、第二次複驗紀錄及工程結算驗收證明書等在卷可稽
      (卷第52至56頁、促字卷第31頁)。準此，依前開合約第19
      條第4項規定以觀，本件工程之逾期期間，即應自「限定
      期限之日」起，至「驗收合格之日」止，故原告以93年6
      月8日辦理初驗時所限定期限 (即93年6月28日)起算，至
      驗收合格之日 (即同年10月25日)止，共120天 (即6月份
      計3日、7月份31日、8 月份31日、9月份30日、10月份25
      日，3+31+31+30+25=120日)，即無不當。
(三)、至逾期違約金之計算，參酌系爭合約第22條第1項規定：
      「逾期罰款：乙方如不依照合約規定期限內完工，應按逾
      期的日數，每日賠償甲方損失，按結算總價1,000分之1計
      算的逾期罰款，該項罰款應由乙方在本工程驗收合格後向
      甲方繳納，甲方亦得在乙方未領工程款中，或履約保證金
      中扣除，如有不足，向乙方或履約保證人追繳之，但其最
      高額的逾期罰款金額，不超過結算總價10分之2為限」 (
      見促字卷第15頁）以觀，自應由被告依前開規定，於原告
      未領之工程款中予以扣除，其金額則為每日結算總價30,9
      99,249元千分之一乘以逾期日數120日為3,719,910元。
      （30,999,249*0.001*120 =3,719,910），亦無不合。
(四)、準此，原告施作工程既有遲延情事，則被告依系爭合約第
      19條第4項及第22條第1項等規定扣款3,719,910元，並無
      不合，原告依承攬報酬請求權之規定，請求被告給付承攬
      報酬，為無理由，應予駁回。
(五)、就逾期扣款違約金，以不當得利請求，亦無理由：
   1、按主張不當得利請求權之原告，係因自己之行為致造成原
      由其掌控之財產發生主體變動，則因該財產變動本於無法
      律上原因之消極事實舉證困難所生之危險自應歸諸原告，
      始得謂平。是以原告對不當得利請求權之成立要件應負舉
      證責任，亦即原告必須證明其與被告間有給付之關係存在
      ，且被告因其給付而受有利益以及被告之受益為無法律上
      之原因，始能獲得勝訴之判決，最高法院91年度台上字第
      1673號判決意旨參照。經查，本件原告依不當得利法則請
      求被告返還其利益，揆諸前揭說明，自應由原告就被告扣
      留系爭款項，係缺乏法律上之原因，負舉證責任。
   2、而被告依系爭合約第19條第4項規定，據以認定原告施作
      有遲延之情事，並援引合約第22條第1項規定，作為逾期
      違約金之計算標準，其扣留逾期違約金係基於契約上之規
      定而來，自非無法律上之原因，至為灼然，故原告以民法
      第179條不當得利之法則，請求被告給付不當得利之扣款3
      ,719,910元，自無理由，亦應駁回。
(六)、至原告主張逾期違約金過高，請求法院予以酌減部分：
   1、按縱約定之違約金額過高者，法院得減至相當之數額，為
      民法第252條所明定，惟此規定乃係賦與法院得依兩造所
      提出之事證資料，斟酌社會經濟狀況並平衡兩造利益而為
      妥適裁量、判斷之權限，非謂法院須依職權蒐集、調查有
      關當事人約定之違約金額是否有過高之事實，而因此排除
      債務人就違約金過高之利己事實，依辯論主義所應負之主
      張及舉證責任。況違約金之約定，為當事人契約自由、私
      法自治原則之體現，雙方於訂約時，既已盱衡自己履約之
      意願、經濟能力、對方違約時自己所受損害之程度等主、
      客觀因素，本諸自由意識及平等地位自主決定，除非債務
      人主張並舉證約定之違約金額過高而顯失公平，法院得基
      於法律之規定，審酌該約定金額是否確有過高情事及應予
      如何核減至相當數額，以實現社會正義外，當事人均應同
      受該違約金約定之拘束，法院亦應予以尊重，始符契約約
      定之本旨。倘債務人於違約時，仍得任意指摘原約定之違
      約金額過高而要求核減，無異將債務人不履行契約之不利
      益歸由債權人分攤，不僅對債權人難謂為公平，抑且有礙
      交易安全及私法秩序之維護，最高法院92年度台上字第27
      47號判決意旨參照。
   2、是以，原告既主張違約金過高，而請求法院酌減，自應由
      原告就就被告所受損害究有若干，負舉證責任。惟原告歷
      經迭次準備程序及辯論程序，就約定之違約金如何過高？
      應減至何程度為宜？等項，始終未能舉證以實其說，實難
      提供本院據以酌減違約金。
二、就遲延利息部分：
    若本件關於逾期扣款部分，原告請求無理由時，則無遲延利
    息之問題，此為兩造不爭執。而本件原告前開給付逾期扣款
    之請求，已無理由，既如前述，即無遲延利息可言，亦可認
    定。
三、原告請求超出合約規範之工程款共702,250元，亦無理由：
(一)、原告依不當得利規定，請求被告給付超出合約規範之工程
      款，揆諸前開最高法院判決意旨說明，應由原告就不當得
      利之成立要件負舉證之責，已如前述。
(二)、就前開工程款部分，原告並未提出任何證據，以證明該施
      工工程，係超出合約規範之外；且就施工費用部分，更無
      任何單據或書證以證明費用支出，實難使本院據以產生利
      於原告之心證。
(三)、況就化糞池重新更換施工、墳墓遷移、國家公園路牌標誌
      施作等部分，被告辯以：前開三項工程，均係因原告施作
      系爭工程期間，因工程不慎所致損害，經鄰人向被告提出
      陳情，而轉請由原告復原之部份，則依系爭合約第19條第
      1 項規定，本為原告依約應盡修補之義務等語，原告亦未
      舉證以駁其說，益徵原告就此部分請求並無理由。
(四)、至於原告請求因工程圖說差異，依圖施工造成之損害部分
      ，被告辯以兩造已於發生當時會同監造單位處理完畢等語
      ，原告亦未舉證供本院參酌，而僅泛稱超出合約規範，其
      舉證亦顯有不足。
(五)、而修復路面部分，依系爭合約第20條關於「工程保固」之
      規定，係規定：「本工程自全部完工經驗收合格日之次日
      起，由乙方保固二年。」 (參促字第15頁)，而對照前開
      驗收日即93年10月25日以觀，即係於95年10月25日止均為
      本件工程保固期間無訛。而原告亦不爭執係於94年10月21
      日應被告之要求修復路面，則依前開規定，原告就此路面
      之修復，既係基於合約之保固義務，即不得再行請求甚明
      。
四、至給付遲延請求之損害賠償共2,283,387元部分：
(一)、本件原告施作工程有逾期情事，被告依約扣款並無給付遲
      延之情事，既如前述，則原告以被告給付遲延為由，進而
      請求被告賠償給付遲延所生之損害，自無理由。
(二)、況按無損害即無賠償，是以損害賠償額之計算，應以實際
      所受之損害為基準，最高法院94年度台上字第915號判決
      意旨可資參照。經查，原告就前開損害，並未提出證據證
      明確有前開實際損害，益證其請求，並無理由。
五、至原告請求被告給付遭台電扣款之53,000元部分：
(一)、按當事人主張有利於己之事實者，就其事實有舉證之責任
      ，民事訴訟法第277條定有明文。
(二)、經查，原告稱監造單位並未提供孔卡，亦未前往台電公司
      辦理變更程序，致驗收完成後無法辦理變更，而遭台電公
      司扣款等情，遍查卷內並無證據可資證明，亦無監造單位
      拒絕提供孔卡，或原告曾請求監造單位提供孔卡之資料，
      可使本院產生利於原告之心證，是依前開規定，應認原告
      舉證尚有不足。
(三)、是以，原告舉證既無法使本院認定原告遭台電公司扣款之
      情事，與被告之行為有何關聯性，原告之請求，自無從准
      許。
伍、綜上所述，本件原告施作因有逾期情事，被告依契約規定扣
    留逾期違約金，自有理由，故原告依民法第490條承攬報酬
    請求權及同法第179條不當得利請求權請求給付逾期扣款之
    違約金3,719,910元，並依民法第231條第1項、第233條第1
    項規定請求給付遲延利息325,492元及民法第229條、第231
    條請求給付遲延之損害2,283,387元等部分，均無理由。至
    原告依民法第227條請求給付遭台電公司扣款之款項共53,
    000元及民法第179條規定請求給付超出合約規範之工程款共
    702,250元等部分，則因原告於歷次準備程序及言詞辯論期
    日，均未提出證據供本院參酌，遍查卷內資料，無法使本院
    產生利於原告之心證，應認原告就此部分舉證仍有不足，故
    原告之請求均無理由，應予駁回。
陸、據上論結，本件原告之訴為無理由，依民事訴訟法第78條，
    判決如主文。
中　　華　　民　　國　　96　　年　　4 　　月　　19　　日
                  民事庭    法　官　林慶郎
正本係照原本作成
如對本判決上訴，須於判決送達後20日內向本院提出上訴狀
中　　華　　民　　國　　96　　年　　4 　　月　　19　　日
                    　　　　書記官　陳鴻璋
